臺灣高雄地方法院刑事判決　　　　　　　96年度易字第1494號
公　訴　人　臺灣高雄地方法院檢察署檢察官
被　　　告　乙○○
上列被告因詐欺案件，經檢察官提起公訴（96年度偵緝字第891號）
，本院判決如下：
    主  文
乙○○幫助犯詐欺取財罪，處有期徒刑陸月，如易科罰金，以銀
元參佰元即新台幣玖佰元折算壹日。減為有期徒刑參月，如易科
罰金以銀元參佰元即新台幣玖佰元折算壹日。
    事  實
一、乙○○明知將郵局帳戶提供他人使用，可能幫助犯罪集團作
    為詐欺用途，竟仍基於幫助詐欺之不確定故意，於民國95年
    3 月23日起至同年4 月7 日止之某時，將其於95年3 月23日
    在高雄縣仁武鄉之仁武郵局所開設局號：0000000 號、帳號
    ：0000000 號帳戶之存摺、金融卡及密碼等物交付真實姓名
    年籍不詳之人所組成之詐欺集團使用，供作向不特定民眾詐
    財匯款之用，嗣該集團成員於取得上開帳戶後，遂於95年4
    月7 日8 時30分許，以電話向丙○○佯稱係臺灣臺北地方法
    院檢察署檢察官，以丙○○之帳戶涉及非法詐欺吸金案件為
    由，為清查其帳戶及保謢其權益，而要求丙○○辦理網路銀
    行及約定轉出帳戶至指定之上開乙○○帳戶，致丙○○因誤
    信前揭事項而陷於錯誤，依指示至中國信託銀行辦理帳號00
    0000000000號帳戶之約定轉出並告知網路銀行密碼予另集團
    成員，嗣於同年4 月7 及同年月10日，該集團成員操作前開
    銀行之網路轉帳系統，而分次將丙○○上揭帳戶內之新臺幣
    （下同）98萬7000元、98萬元、2 萬5000元匯至乙○○前述
    帳戶，嗣因丙○○發覺有異報警處理，始循線查悉上情。
二、案經高雄縣政府警察局移送臺灣高雄地方法院檢察署檢察官
    偵查起訴。
    理  由
壹、程序方面：
　　本件被害人丙○○於警詢中之陳述，為被告以外之人於審判
  　外之言詞陳述；而卷附之臺北縣政府警察局新店分局95年4
　　月11日北縣警店刑字第0950016348號函、內政部警政署反詐
　  騙案件記錄表、受理詐騙帳戶通報警示詐騙電話電話簡便格
    式表、台北縣政府警察局新店分局受理各類案件記錄表、報
    案三聯單、台北地方法院檢察署備案調查保密申請書、中國
　　信託商業銀行存摺封面影本及存款交易明細各1 份（戶名：
　  丙○○帳號：000000000000）、中華郵政股份有限公司高雄
    郵局95年8 月9 日高營字第0952002958號函（附送陳德勛於
    仁武郵局設立局號000000-0、帳號000000-0之立帳申請書影
    本及交易詳情表）、臺灣郵政股份有限公司高雄郵局96年8
    月9 日高營字第0962002356號函（附送陳德勛於仁武郵局開
    設帳號之客戶歷史交易清單），則係被告以外之人於審判外
    之書面陳述。本件公訴人及被告就上開言詞及書面陳述，或
    同意作為證據，或未於本院審理過程中聲明異議，本院審酌
    前開言詞及書面陳述作成時之情況均屬正常，且與本案相關
    之待證事實具有關連性，認適當作為證據，依刑事訴訟法第
    159 條之5 第1 項、第2 項之規定，認上開陳述均具有證據
    能力。
貳、實體部分
一、訊據被告乙○○固坦承有於上揭時、地申辦上開郵局帳戶之
    事實，惟矢口否認有將其上開郵局帳戶之存摺、印章、金融
    卡等物交予他人並告知密碼，並辯稱；伊申辦上開郵局帳戶
    的目的，是供伊母親匯款使用，伊母親共匯款2 、3 次，每
    次都匯款1 千、2 千、3 千元，伊存摺於申請後一、二個星
    期遺失，是在卡拉ＯＫ店喝醉隔天遺失的，遺失後有打電話
    到郵局止付，伊存摺、提款卡平常都放在包包內，隨身攜帶
    ，金融卡密碼記載在電話簿內，本件是存摺遺失，伊沒有賣
    存摺云云。經查：
(一)被害人丙○○告知其網路銀行密碼予另集團成員，嗣於同年
    4 月7 及同年月10日，該集團成員操作前開銀行之網路轉帳
    系統，而分次將被害人上揭帳戶內之98萬7000元、98萬元、
    2 萬5000元匯至被告乙○○前述郵局帳戶，旋即遭人提領一
    空之事實，業據被害人丙○○於警詢時證述綦詳（見95年4
    月10日警詢筆錄），並有前開臺北縣政府警察局新店分局函
    、內政部警政署反詐騙案件記錄表、受理詐騙帳戶通報警示
    詐騙電話電話簡便格式表、台北縣政府警察局新店分局受理
    各類案件記錄表、報案三聯單、台北地方法院檢察署備案調
    查保密申請書、中國信託商業銀行存摺封面影本及存款交易
    明細各1 份、被告乙○○郵局立帳申請書影本及交易詳情表
    、客戶歷史交易清單在卷足憑。
(二)本件被告自95年3 月23日設立上開郵局帳戶後，迄今並無任
    何掛失補發之相關資料，業據臺灣郵政股份有限公司高雄郵
    局96年8 月9 日高營字第0962002356號函說明在卷；是被告
    辯稱伊曾打電話掛失上開郵局帳戶乙節，顯屬無據。另對照
    本院函查被告郵局帳戶之客戶歷史交易清單，被告於95年3
    月23日存款100 元開戶後，當日旋即提領50元，並於4 天後
    （3 月27日）由其他銀行轉入38元，再於7 日後（4 月3 日
    ）跨行提款106 元，其帳戶僅剩餘額32元；就被告郵局開戶
    後，立即出現少量金錢往來之提領情形觀之，顯係在測試上
    開郵局帳號提款、跨行轉帳、跨行提款，是否有遭凍結停用
    情形；嗣測試無礙後，旋於4 日後（4 月7 日）開始對被害
    人丙○○實施詐騙，致使被害人於95年4 月7 日、10日先後
    遭騙轉帳98萬7000元、98萬元、2 萬5000元匯至被告之上開
    郵局帳戶。另就被告郵局帳戶之客戶歷史交易清單觀之，除
　　95年4 月6 日無摺存款1 千元，並無其他1 千元、2 千元、
　　3 千元之匯款情形；是被告辯稱伊申辦上開郵局帳戶的目的
　  ，是供伊母親匯款使用，伊母親共匯款2 、3 次，每次都匯
    款1 千、2 千、3 千元乙節，亦屬無稽。
二、按金融帳戶為個人理財之工具，申請開設金融帳戶並無任何
    特殊之限制，一般民眾皆能自由申請開戶，並得同時在不同
　　金融機構申請多數存款帳戶使用，乃眾所週知之事實，依一
　  般人之社會生活經驗，倘係合法收入，本可自行向金融行庫
    開戶使用，而無向他人購買帳戶之必要，況近來詐欺集團利
    用人頭帳戶施行詐騙之情事，業經報章新聞大舉報導，故苟
    有陌生人不以自己名義申請開戶，而向不特定人蒐集、收購
    他人之金融機構帳戶使用，衡情應能懷疑收購帳戶之人目的
    在於作為犯罪之行為，被告既輕易交付上開郵局帳戶存摺、
    金融卡及密碼予姓名年籍不詳之人使用，顯見其早已預見所
    交付之郵局帳戶將供他人作為財產犯罪之用，而不違反其本
    意，其自有幫助詐欺之不確定故意甚明。本件事證明確，被
    告犯行應堪認定。
三、查不詳姓名年籍之詐欺集團成員以上開詐術向被害人丙○○
    施騙，致被害人陷於錯誤，匯款至被告乙○○所提供之上開
    郵局帳戶內，所為係犯刑法第339 條第1 項之詐欺取財罪。
    被告單純提供帳戶予該詐欺集團成員使用之行為，並不等同
    於向被害人施以欺罔之詐術行為，且亦無證據證明被告有參
    與詐欺取財犯行之構成要件行為，被告所為僅對於該集團遂
    行詐欺取財犯行資以助力，是核被告所為，係犯刑法第339
    條第1 項之詐欺取財罪之幫助犯，應依刑法第30條第2 項規
    定，按正犯之刑減輕之。
四、按行為後法律有變更者，適用行為時之法律。但行為後之法
    律有利於行為人者，適用最有利於行為人之法律，刑法第2
    條第1 項定有明文。
(一)就法定罰金刑最低刑度之變更：
    被告乙○○所犯刑法第30條、第339 條第1 項之幫助詐欺罪
    之主刑為5 年以下有期徒刑、拘役或科或併科銀元一千元以
    下罰金。本件被告犯罪時之刑法就罰金刑之規定，依修正前
    刑法第33條第5 款規定，罰金刑應處銀元一元以上，並應依
    修正前罰金罰鍰提高標準條例第1 條規定，就其原定數額得
    提高為2 倍至10倍，但法律已依一定比率規定罰金或罰鍰之
    數額或倍數者，依其規定。惟95年7 月1 日施行之修正後刑
    法第33條第5 款則規定：「罰金：新臺幣一千元以上，以百
    元計算之」，而95年6 月14日修正公布之刑法施行法第1 條
    之1 第2 項規定：「94年1 月7 日刑法修正時，刑法分則編
    未修正之條文定有罰金者，自94年1 月7 日刑法修正施行後
    ，就其所定數額提高為30倍，但72年6 月26日至94年1 月7
    日新增或修正之條文，就其所定數額提高為3 倍」，經比較
    修正前後之罰金刑輕重，該罰金刑之最低刑度於修法後已有
    加重，故以95年7 月1 日修正公布施行前之規定較有利於被
    告，應依刑法第2 條第1 項前段規定，適用行為時之法律，
    亦即適用修正前之刑法規定科刑。
(二)就幫助犯條文之變更：
    刑法第30條第1 、2 項條文內「從犯」用語，業經95年7 月
    1 日修正公布施行改為「幫助犯」，僅屬法律用語之明文標
    準化，無涉刑罰權規範變更，亦無新舊法比較問題，併予敘
    明。
(三)罰金刑減輕時之適用：
    刑法「罰金刑加減」之規定，將舊法「僅加減其最高度」之
    規定（刑法第68條），改為「最高度及最低度同加減之」（
    刑法第67條），罰金法定刑之加減範圍變更，因屬刑罰權科
    刑規範之變更，於處斷時自有新舊法比較輕重必要，於有減
    輕其刑之事由時，新法最低度刑同減之，自應依刑法第2 條
    第1 項但書適用較有利於行為人之新法。
(四)易科罰金折算標準之變更：
    被告犯罪時之刑法第41條第1 項前段規定：「犯最重本刑為
    5 年以下有期徒刑以下之刑之罪，而受6 個月以下有期徒刑
    或拘役之宣告，因身體、教育、職業、家庭之關係或其他正
    當事由，執行顯有困難者，得以一元以上三元以下折算一日
    ，易科罰金。」，又受刑人行為時之易科罰金折算標準，依
    修正前罰金罰鍰提高標準條例第2 條前段規定（現已刪除）
    ，就其原定數額提高為100 倍折算1 日，則本件受刑人行為
    時之易科罰金折算標準，應以銀元三百元折算1 日，經折算
    為新臺幣後，應以新臺幣九百元折算為1 日。惟95年7 月1
    日施行之修正後刑法第41條第1 項前段則規定：「犯最重本
    刑為5 年以下有期徒刑以下之刑之罪，而受6 個月以下有期
    徒刑或拘役之宣告者，得以新臺幣一千元、二千元或三千元
    折算一日，易科罰金。」比較修正前後之易科罰金折算標準
    ，以95年7 月1 日修正公布施行前之規定，較有利於被告，
    則應依刑法第2 條第1 項前段，適用修正前刑法第41條第1
    項前段規定，定其易科罰金之折算標準。
(五)綜上，經整體比較新、舊法之適用結果，本件應依刑法第2
    條第1 項前段規定，適用修正前之刑法。
五、本件審酌被告乙○○任意將金融機關帳戶提供他人詐欺取財
    使用，紊亂社會正常交易秩序，並使不法之徒藉此輕易詐取
    財物，檢警難以追查緝捕，所造成之危害非輕，復未與被害
    人和解，審理中猶飾詞卸責，毫無悔意，並就其犯罪之動機
    、目的等一切情狀，爰量處如主文所示之刑，並諭知其易科
    罰金之折算標準。又被告所犯上開幫助詐欺罪行，在96年4
    月24日以前，合於減刑條件，並於主文同時諭知其宣告刑及
    減得之刑，並諭知易科罰金之折算標準。至於被告所交付之
    上開郵局帳戶存摺、提款卡，雖係供犯罪所用之物，然既已
    交付該犯罪集團人員使用，顯已移轉其所有權予前揭集團人
　  員，而非被告所有，且均非違禁物，亦無證據足資證明係屬
    應沒收之物，又因幫助犯不適用責任共同之原則，對正犯所
    有供犯罪所用或因犯罪所得之物，勿庸併為沒收之宣告，有
    最高法院88年台上字第6234號判決足資參照，爰不另為沒收
    之宣告，併予敘明。
六、據上論斷，應依刑事訴訟法第299 條第1 項前段，刑法第2
    條第1 項前段、第30條、第339 條第1 項、修正前刑法第41
    條第1 項前段，罰金罰鍰提高標準條例第1 條前段、修正前
    罰金罰鍰提高標準條例第2 條，現行法規所定貨幣單位折算
    新臺幣條例第2 條，刑法施行法第1 條之1 ，中華民國九十
    六年罪犯減刑條例第2 條第1 項第3 款、第7 條，判決如主
    文。
本案經檢察官甲○○到庭執行職務。
中　　華　　民　　國　　96　　年　　10　　月　　11　　日
                  刑事第五庭    審判長法　官   黃建榮
                                      法  官   李殷君
                                      法  官   蘇揚旭
以上正本證明與原本無異。
如不服本判決應於收受本判決後10日內向本院提出上訴書狀，並
應敘述具體理由，如未敘述上訴理由者，應於上訴期間屆滿後20
日內補提理由書狀於本院（均須按他造當事人之人數附繕本）「
切勿逕送上級法院」。
中　　華　　民　　國　　96　　年　　10　　月　　11　　日
   　　　　　　　　　　　　　　　　　 書記官   莊正彬
附錄本案論罪科刑法條全文：
刑法第30條
幫助他人犯罪者，為從犯。雖他人不知幫助之情者，亦同。
從犯之處罰，得按正犯之刑減輕之。
刑法第339 條
意圖為自己或第三人不法之所有，以詐術使人將本
人或第三人之物交付者，處5 年以下有期徒刑、拘役或科或併科
1 千元以下罰金。
以前項方法得財產上不法之利益或使第三人得之者，亦同。
前二項之未遂犯罰之。
